臺灣高等法院刑事裁定
110年度毒抗字第1346號
抗  告  人  
即  被  告  丁正明



上列抗告人因違反毒品危害防制條例案件，不服臺灣桃園地方法
院中華民國110年9月2日裁定（110年度毒聲字第1534號），提起
抗告，本院裁定如下：
    主  文
抗告駁回。
    理  由
一、原裁定意旨略以：
　　抗告人即被告甲○○（下稱抗告人）因施用第一、二級毒品案
    件，經原審法院以109年度毒聲字第768號裁定令入勒戒處所
    執行觀察、勒戒，後於法務部○○○○○○○○附設勒戒處所執行觀
    察、勒戒期間，經該所醫療人員評分，判定為有繼續施用毒
    品傾向，有法務部○○○○○○○○附設勒戒處所於110年8月30日新
    戒所衛字第11007012640號函檢送之「有無繼續施用毒品傾
    向」證明書及評估標準紀錄表各1份附卷可查，聲請人之聲
    請核屬正當，應予准許，而依毒品危害防制條例第20條第2
    項後段規定，裁定抗告人令入戒治處所施以強制戒治，其期
    間為6個月以上，至無繼續強制戒治之必要為止，但最長不
    得逾1年等語。
二、抗告意旨略以：
  ㈠原審法院裁定依據「心理評估紀錄表」及「有無繼續施用毒
    品傾向證明書」為唯一依據，而非實質審核考查其成癮性或
    有無繼續施用毒品傾向，心理評估師面對龐大受觀勒人，僅
    短短3至5分鐘即完成評估，匆促詢問完成之臨床評估結果有
    專業性、公平性及實質性之疑慮，原審法院又形式上加以背
    書，自非允當。
　㈡將前科紀錄納為評分細算項目，使大部份曾犯相同前科且已
    受刑罰執行完畢之受觀勒人無法通過評估，顯有影響抗告人
    之權益，實有違一罪不二罰之原則。
　㈢抗告人於勒戒期間表現良好，未有生活不良紀錄，後續尚有
    另案需執行數年之有期徒刑。如此裁定實不利於抗告人，為
    此請求撤銷原裁定等語。
三、按毒品危害防制條例第20條等規定，於109年1月15日由總統
    公布，並於公布後6個月即109年7月15日施行，且同條例第3
    5條之1第2款並規定，新法施行前犯第10條之罪之案件，於
    修正施行後「審判中之案件，由法院或少年法院（地方法院
    少年法庭）依修正後規定處理；依修正後規定應為不起訴處
    分或不付審理之裁定者，法院或少年法院（地方法院少年法
    庭）應為免刑之判決或不付審理之裁定。」又觀察、勒戒後
    ，檢察官或少年法院（地方法院少年法庭）依據勒戒處所之
    陳報，認受觀察、勒戒人有繼續施用毒品傾向者，法院得依
    檢察官聲請裁定或由少年法院（地方法院少年法庭）裁定令
    入戒治處所強制戒治，其期間為6個月以上，至無繼續強制
    戒治之必要為止，但最長不得逾1年，毒品危害防制條例第2
    0條第2項後段定有明文，且於觀察、勒戒或強制戒治執行完
    畢釋放後，3年內再犯第10條之罪者，亦有適用（同條第3項
    參照）。
四、次按有無繼續施用毒品傾向之評估標準，並非完全以受勒戒
    人勒戒後之結果為準，勒戒前之各種情況，仍應作為評估之
    依據。而關於有無繼續施用毒品傾向之評估標準，法務部因
    應毒品危害防制條例之修正及109年11月18日最高法院109年
    度台上大字第3826號裁定意旨，業於110年3月26日以法矯字
    第11006001760號函修正頒布「有無繼續施用毒品傾向評估
    標準紀錄表」、「有無繼續施用毒品傾向評估標準說明手冊
    」，上開評分說明手冊載明判定之原則：「受觀察勒戒人入
    所後，經過2週時間的觀察、勒戒，由處所及醫療人員依據
    其各項紀錄、資料及觀察勒戒期間之行為表現，加以評分。
    在勒戒人入所4至6週後，可再做一次評估以做必要之評分修
    正。每一大項皆有靜態因子與動態因子。先以靜態因子分數
    評分，靜態因子分數總分在60分（含）以上為『有繼續施用
    毒品傾向』；60分以下，與動態因子分數相加，如果總分在6
    0分（含）以上，為『有繼續施用毒品傾向』」，又評估標準
    紀錄表及說明手冊中「前科紀錄與行為表現」之第1題及第3
    題之計分方式修正如下（餘無修正）：㈠第1項「毒品犯罪相
    關司法紀錄」：計分方式修正為每筆（次）5分，總分上限
    為10分；㈡第3項「其他犯罪相關紀錄」：計分方式修正為每
    筆（次）2分，總分上限為10分。是被告有無「繼續施用毒
    品傾向」，係依具體個案之臨床實務及相關事證等情綜合判
    定，有其相當之專業依據及標準，且涉及專門醫學，又衡酌
    強制戒治之目的，係為協助施用毒品者戒斷毒品之心癮及身
    癮所為之一種保安處分類型，而該評估標準係將與判斷有無
    繼續施用傾向之相關因素加以列舉及量化，適用於每一位受
    觀察、勒戒處分之人，具一致性、普遍性、客觀性，以利執
    法者判定受勒戒人有無繼續施用毒品傾向，倘其評估由形式
    上觀察，無擅斷或濫權等明顯不當情事，法院應予尊重。其
    中，此次修正之「前科紀錄與行為表現」，不論是毒品犯罪
    或其他犯罪相關紀錄，皆修正為上限10分，其目的係衡量在
    3年「定期治療」之新模式下，如一概如舊制無限制以前案
    記錄累加勒戒人之分數，往往很容易達到「有繼續施用毒品
    傾向」而應強制戒治之標準，使得理應更為重要之臨床評估
    等因子之重要性被稀釋，亦不利於鼓勵勒戒人積極參與觀察
    、勒戒之機構內處遇，但以前案記錄作為衡量勒戒人有無繼
    續施用毒品傾向之靜態因子之一，仍有正當合理之關連性，
    如過往毒品或其他犯罪紀錄較多者，其無視毒品、刑法等相
    關刑事禁誡規定而犯罪，應可作為其對刑罰反應力較為薄弱
    之象徵，經觀察、勒戒後，若未能徹底戒除毒癮，再繼續施
    用毒品之可能性自然較高，並非為再度懲罰有前案記錄之人
    而為此規定，自不違反一事不二罰之原則。且參酌司法院釋
    字第799號針對強制治療合憲性之解釋，大法官認為強制治
    療本質上應為一種由專業人員主導實施之治療程序，受強制
    治療者係立於「病人」之地位接受治療，並以使受治療者有
    效降低其再犯危險為目的，而非對受治療者之刑事處罰。從
    而，強制治療制度，如與刑罰之執行有明顯區隔，及符合法
    律明確性原則與比例原則，即不生牴觸一事不二罰原則之問
    題；亦即，大法官認為，對性犯罪者之強制治療，關於其規
    範及執行，應從「病人」接受治療之角度進行合憲性要求，
    不因為與刑罰之執行同樣是限制受強制治療者之人身自由，
    便認為違反一事不二罰原則，本此相同之道理，施用毒品之
    勒戒人是否有繼續施用毒品傾向，在上開評估標準一致、明
    確，且限定前案記錄之計分上限，避免無限制擴張前案記錄
    對此項判定之影響，而有合比例性之限縮考量，基於對施用
    毒品之人，將之視為「病人」，使其能接受定期治療之新制
    精神，縱使因此限制其人身自由，亦不違反一事不二罰或法
    律明確性原則、比例原則等憲法上之原則。
五、經查：
　㈠抗告人經原審法院於110年1月26日以109年度毒聲字第768號
    裁定送法務部○○○○○○○○附設勒戒處所執行觀察、勒戒，抗告
    人於執行觀察、勒戒期間，後於110年8月30日，經該勒戒所
    依據法務部於110年3月26日修正之評估標準評定之結果如下
    ：
　⒈前科紀錄與行為表現部分合計為24分：
　⑴毒品犯罪相關司法紀錄「有，11筆」，每筆5分，總分上限為
    10分，故計為10分。（靜態因子）
　⑵首次毒品犯罪年齡為「20歲以下」計10分。（靜態因子）
　⑶其他犯罪相關紀錄「有，2筆」，每筆2分，計4分。（靜態因
    子）
　⑷入所時尿液毒品檢驗為「無藥物反應」及所內行為表現均為0
    分。
　⒉臨床評估部分合計為36分：
　⑴多重毒品濫用為「有，種類：海洛因、安非他命」，計10分
    。（靜態因子）
  ⑵合法物質濫用為「有，種類：菸」計2分（每種為2分，總分
    上限為6分），計2分。（靜態因子）
　⑶使用方式為「有注射使用」計10分。（靜態因子）
　⑷使用年數為「超過1年」計10分。（靜態因子）
　⑸精神疾病共病（含反社會人格）為「無」計0分。（動態因子
    ）
　⑹臨床綜合評估（含病識感、動機、態度、就醫意願），為「
    中度」計為4分。（動態因子）
　⒊社會穩定度部分合計為7分：
　⑴工作：為「兼職工作-修繕電腦」計2分。
　⑵家庭：家人藥物濫用為「無」計0分。
　⑶入所後家人是否訪視為「無」計5分，出所後是否與家人同住
    為「是」計0分。（動態因子）
　㈡以上⒈至⒊計分合計總分為37分（靜態因子58分，動態因子9分
    ），是依上開評估標準，被告總分已達60分，而應評定為「
    有繼續施用毒品傾向」，有法務部○○○○○○○○附設勒戒處所11
    0年8月30日「有無繼續施用毒品傾向證明書」及「有無繼續
    施用毒品傾向評估標準紀錄表」在卷為憑。而上開新修正之
    「有無繼續施用毒品傾向評估標準」既係法務部邀集專家學
    者暨相關機關研商後修正完竣，以因應本次毒品危害防制條
    例之修法意旨，且為一般受觀察、勒戒處分人均一體適用，
    而且依照評分說明手冊載明判定之原則，上述評估係該所相
    關專業知識經驗人士，於抗告人受觀察、勒戒期間，依其本
    職學識評估抗告人之前科紀錄與行為表現、臨床評估、社會
    穩定度等因子所為之綜合判斷，經科學驗證所得之結論，足
    徵上開證明書及評估標準紀錄表，係綜合個案之臨床實務及
    具體事證為評分，以判定抗告人有繼續施用毒品傾向，自形
    式上觀察，並無擅斷或濫權等明顯不當之情事，自得資為判
    斷抗告人有無繼續施用毒品傾向之證明。是自上開評定之評
    分結果觀之，抗告人確有繼續施用毒品之傾向，而達應施以
    強制戒治之標準，自有依法再施以強制戒治以降低其再次施
    用毒品之危險性之必要。　　
　㈢抗告人雖不服原裁定，理由如上，然依據四之說明，在符合
    平等原則（勒戒人一體適用）、法律明確性原則（各因子事
    由、分數均明確）、比例原則（設有毒品或其他前案之計分
    上限）等情形下，尚難僅因採計前案記錄或強制戒治實際上
    拘束抗告人之人身自由達數月，便認為此係不合法，或對抗
    告人不公，且新制規定計分時業已降低毒品或其他前案之影
    響程度，而設有上限，抗告人認為加以採計便違反一事不二
    罰原則，並非可採，已如前述；又專業心理評估師對抗告人
    所為臨床綜合評估（含病識感、動機、態度、就醫意願）「
    中度」之結論，乃根據其專業知能而為之判定，自然包含抗
    告人之入所後狀態而為整體評估，抗告人徒以訪談時間僅短
    短數分鐘便認為評估結果不正確云云，同非有理；再抗告人
    此次係於先後109年4月28日、109年7月16日、109年8月24日
    、109年9月16日先後為警查獲而採尿後確認各有施用毒品之
    行為，當時堪稱反覆施用毒品從未中斷，佐以其多次進出監
    獄之前案紀錄，應認單純在監並不能協助抗告人徹底戒除毒
    癮或避免其出監後再度接觸毒品，抗告人稱自己還有數年餘
    刑要執行，不能認為其執行完畢出監後還會再施用毒品云云
    ，自無道理，且觀察、勒戒後，若經評估認有繼續施用毒品
    傾向，直接接續進行強制戒治，乃毒品危害防制條例所規定
    之完整機構內療程，完成該療程後，檢察官就本案才能為不
    起訴處分，自無額外考慮抗告人是否另有徒刑應接續執行之
    問題，併此指明。
六、綜上所述，原審法院依毒品危害防制條例第20條第3項、第2
    項後段之規定，依職權裁定抗告人令入戒治處所施以強制戒
    治，其期間為6個月以上，至無繼續強制戒治之必要為止，
    但最長不得逾1年，經核於法有據，抗告意旨徒以前詞指摘
    原裁定不當，請求撤銷原裁定，為無理由，應予駁回。
七、據上論斷，應依刑事訴訟法第412條，裁定如主文。　　　
中　　華　　民　　國　　110 　年　　9 　　月　　30　　日
                    刑事第八庭  審判長法  官  陳世宗  
                                      法  官  呂寧莉
                                      法  官  吳勇毅
以上正本證明與原本無異。
不得再抗告。
                                      書記官  許家慧
中　　華　　民　　國　　110 　年　　10　　月　　1 　　日